臺灣臺中地方法院刑事判決　　　　　　　　　　　　　八十九年度訴字第七二五號
　　公　訴　人　臺灣臺中地方法院檢察署檢察官
　　被　　　告　寅○○
　　選任辯護人　黃秀蘭律師
右列被告因偽造文書案件，經檢察官提起公訴（八十八年度偵字第二二一一九號），
本院判決如左：
    主  文
寅○○無罪。
    理  由
一、公訴意旨略以：案外人子○○（另由本院以八十九年度訴字第四○三號刑事案件
    通緝中）與被告寅○○為婆媳關係。二人共同基於犯意之聯絡及行為之分擔，並
    意圖為自己不法之所有，基於概括之犯意，連續自民國八十五年二月間起，至八
    十八年四月間止，由案外人子○○擔任會首，再與被告陸續向二人居住之眷村及
    被告任職之彰化秀傳醫院（以下簡稱秀傳醫院）招募如附表一所示Ａ至Ｆ等六個
    均採外標制之互助會，並於附表一所示之Ｄ互助會及Ｂ、Ｃ、Ｅ、Ｆ等互助會分
    別虛構會員（即閻新懃）及真實姓名不詳之「小利」等人為會員，佯向告訴人癸
    ○○、地○○、宙○○、天○○、黃倩姝、玄○○、黃○○、申○○、庚○○、
    辰○○、己○○、未○○、甲○○、亥○○、卯○○、丁○○、酉○○、戊○○
    、丙○○、巳○、丑○○、午○○、李佩玨、辛○○、壬○○、戌○○等二十六
    人招攬互助會，約定每人每會如附表一所示新臺幣（下同）三千元或五千元，均
    採外標方式標會。該六會如附表一所示，每會會員連會首少則五十一會，多則八
    十八會參加案外人子○○與被告所召集之上開六個互助會。詎案外人子○○與被
    告於告訴人癸○○等二十六人加入上開互助會後，竟於各該互助會連續多次假冒
    互助會會員名義，以偽造會員名義之標單，並填載投標金額之方式，持以行使，
    用以冒標會款，足以生損害於被冒標之會員。且各該互助會之活會會員均誤認確
    有會員得標，因而陷於錯誤，交付會款予案外人子○○與被告。嗣於八十八年六
    月二十日，告訴人辛○○前往案外人子○○處投標（附表一所示之Ｃ會）時，告
    訴人辛○○依該互助會之約定，書寫最高投標金額三千元，竟被案外人子○○告
    知該次標會係由不詳姓名之「阿梅」以三千零一元，委託案外人子○○代為投標
    ，而由「阿梅」得標。告訴人辛○○返家後發覺疑異，經比對Ｃ會之會單時發現
    ，該會之會員名單上並無「阿梅」之人。而案外人子○○與被告隨即於八十八年
    八月二十日，宣布倒會，而被告旋即自秀傳醫院離職。嗣經告訴人癸○○等會員
    聚集並整理帳目後發現：八十五年二月二十五日起會之互助會（Ａ會）應僅存三
    個活會，卻有二十一個活會；八十五年十月十五日起會之互助會（Ｂ會，八十六
    年六月十五日案外人子○○即宣布倒會）應僅存十七個活會，卻有二十六個活會
    。告訴人癸○○等二十六人始知受騙。而案外人子○○與被告共計詐得告訴人癸
    ○○等二十六人之會款高達九百二十萬一千六百五十元（詳如附表二）。因認被
    告與案外人子○○共同涉有刑法第二百十六條、第二百十條之行使偽造私文書與
    同法第三百三十九條第一項之詐欺取財罪嫌云云。
二、（一）按犯罪事實應依證據認定之，無證據不得推定其犯罪事實，又案件不能證
    明被告犯罪者，應諭知無罪之判決，刑事訴訟法第一百五十四條、第三百零一條
    第一項分別定有明文。再者，認定不利於被告之事實，須依積極證據，苟積極證
    據不足以為不利被告事實之認定時，即應為有利於被告之認定，更不必有何有利
    之證據；又認定犯罪事實所憑之證據，雖不以直接證據為限，間接證據亦包括在
    內；然無論直接或間接證據，其為訴訟上之證明，須於通常一般之人均不致於有
    所懷疑，而得確信其為真實之程度者，始得據之為有罪之認定，業分經最高法院
    三十年上字第八一六號、七十六年台上字第四九八六號著有判例。（二）公訴人
    認被告涉有行使偽造私文書與詐欺取財之犯行，無非係以：(1)告訴人癸○○等二
    十六人之指訴。(2)於八十八年五月一日如附表一所示之Ｂ會標會時，係由被告主
    持開標，且係在被告家中開標的；被告於八十八年六月一日，在秀傳醫院亦為如
    附表一所示之Ｂ會主持開標；於八十八年五月二十五日，被告在秀傳醫院為如附
    表一所示之Ａ會主持開標。(3)證人閻新懃證述：附表一所示之Ｄ會中第十八會「
    小青」確係其小名，但其並未參加該會，係遭案外人子○○與被告冒用名義。(4)
    附表一所示之Ｂ、Ｃ、Ｅ、Ｆ等四會中關於「小利」部分，實際上並無「小利」
    之人。(4)況被告寅○○及同案被告子○○宣布上揭各互助會倒會後，依渠等過去
    之開得標過程觀察，八十五年二月二十五日起會之互助會（Ａ會）應僅存三個活
    會，惟卻有二十一個活會存在；八十五年十月十五日起會之互助會（Ｂ會，八十
  六年六月十五日子○○即宣布倒會）應僅存十七個活會，然卻存有二十六個活會
    ；八十八年八月二十日起會之互助會（Ｄ會），應僅存七個活會，卻有九個活會
    存在。(5)被告供詞反覆，先是矢口否認有何主持開標情事，嗣又坦承確有為上開
    互助會之Ａ會及Ｂ會主持開標。(6)被告與案外人子○○乃為婆媳關係，其關係之
    緊密不可謂不大，而告訴人癸○○等二十六人亦係基於被告之緣故，方分別加入
    各該互助會。且被告有參與案外人子○○互助會之召集及收受會款、給付得標會
    員會款之情事，再於案外人子○○宣佈倒會後，猶向不知情之告訴人戌○○收取
    會款，嗣又自秀傳醫院離職，而避不見面。(7)上開各互助會名單及各該互助會之
    活會名單等情為據。（三）訊據被告對於：曾於右揭時地，為案外人子○○代為
    招募上開互助會，並曾代為主持開標三次，且代秀傳醫院之會員轉交應繳會款予
    案外人子○○，及代案外人子○○轉交會款予秀傳醫院得標會員之事實，坦白承
    認，但堅詞否認有行使偽造私文書與詐欺取財之犯行，辯稱：(1)上開互助會均由
    案外人子○○所招募，其僅係為案外人在秀傳醫院代為招募上開互助會之部分會
    員，代為轉交互助會款，其餘事項均未參與。故不知為何活會會員與死會會員會
    有所不符，並無冒他人名義投標及虛列會員之行為。相關之互助會資料均由案外
    人子○○保管。(2)上開二次在秀傳醫院開標均係由案外人子○○臨時委託其代為
    開標，係告訴人玄○○與案外人子○○事先聯絡，案外人子○○始告知該二次開
    標僅有秀傳醫院之會員屬活會會員，始由其代為主持開標。至上開在其住處開標
    亦係由案外人子○○臨時委託，且係由告訴人午○○、孫美芳與案外人子○○事
    先約好，借其住處臨時開標，因為該次開標僅有該二人有意投標，且該二人住處
    與其住處較近，始借其住處開標。(3)其於案外人子○○宣佈倒會後，向告訴人戌
    ○○所收之會款，係另一筆由其擔任會首之互助會會款，與本件無涉。(4)係因無
    力承受告訴人等一再要求償還會款，始自秀傳醫院離職，至今仍有告訴人繼續向
    其討帳，其並無畏罪避不見面之情事等語。（四）經查：(1)證人閻新懃於偵查中
    結稱：係案外人子○○冒用彼之名義。未曾看過被告主持開標，但有聽人說過等
    語（參八十八年度偵字第二二一一九號偵查卷第四十頁背面、第四十一頁背面）
    。是該證人並未指述親眼目睹被告有冒用彼之名義，虛列會員。(2)證人即上開互
    助會之會首子○○於本院八十九年十二月八日審理時，證稱：告訴人等會員當時
    因不想到台中來標會，為了方便，始委託被告在秀傳醫院，代為主持開標。並未
    指示被告向會員收取會款，而係秀傳醫院之會員自行委託被告代為轉交會款。又
    有一次因僅有告訴人午○○等二人有意投標，始委託被告在其住處主持開標，看
    係由何人得標，再轉告於伊。其餘之互助會均由伊親自主持開標等語。(3)證人即
    上開互助會之會員乙○○於本院八十九年十二月八日審理時，結稱：上開互助會
    均由案外人子○○主持開標等語。(4)證人即上開互助會之會員宇○○於本院九十
    年一月十五日審理時結稱：八十八年八月二十日以前，案外人子○○在秀傳醫院
    所招募之互助會，有二會並未有倒會之情形。係委託被告代為繳款，如有意投標
    係委託被告代為投標等語。(5)證人即上開互助會之會員午○○於本院九十年五月
    八日審理時，證稱：上開互助會之會錢均係交由被告代收，會員都知道會首是案
    外人子○○。之前，因參加案外人子○○之互助會一次，利息較高，且未倒會。
    故被告告知案外人子○○招募上開互助會時，才再參加上開互助會等語。於本院
    九十年十月十一日審理時，改證稱：渠第一次參加上開互助會，就被倒會。在被
    告住處開標時，僅有渠與告訴人孫美芳到場投標，而由渠以一千元得標。之後案
    外人子○○分四次交付得標會款，但尚有十餘萬元仍未交付。(6)證人即上開互助
    會之會員辛○○於本院九十年十月十一日審理時，證稱：之前曾參加過案外人子
    ○○招募之互助會一次，得標之會款係由被告轉交。該互助會結束時，因被告又
    詢問是否繼續參加上開互助會，始再繼續參加上開互助會等語。(7)復觀諸卷附之
    上開互助會之互助會單，上開互助會之會首均載為案外人子○○，且告訴人等均
    知上開互助會係由案外人子○○擔任會首，尚不得僅以：告訴人等均係信任被告
    ，始參加上開互助會為由，即認被告與案外人子○○有共同行使偽造私文書與詐
    欺取財之犯意聯絡存在。又被告與案外人子○○為婆媳之關係，且二人案發時同
    住一處，故其應案外人子○○之託，代伊在秀傳醫院招募上開互助會，並代秀傅
    醫院之會員轉交應繳會款予伊，及代伊轉交會款予得標會員，尚屬人倫之常，實
    難徒憑該情，即認被告與案外人有共同行使偽造私文書與詐欺取財之犯意聯絡存
    在。再者，被告縱曾代案外人子○○在其住處主持開標一次，然係臨時受託，且
    係由會員午○○、孫美芳與案外人子○○事先約定，並非由被告主動邀約。至被
    告所主持之其餘二次開標，亦係臨時受託，且均在其服務之秀傳醫院，而到場投
    標者，復均為秀傳醫院之會員，是尚難以此即率認被告與案外人子○○確有共同
    行使偽造私文書與詐欺取財之犯意聯絡存在。(8)綜上等情，本院認本件依其他直
    接或間接證據，尚無從令通常一般之人均不致於有所懷疑，而得確信被告確有公
    訴人所指犯行。此外，復查無其他證據，證明被告確有上開犯行。是揆諸首揭說
    明，自應為諭知被告無罪之判決。
據上論斷，應依刑事訴訟法第三百零一條第一項，判決如主文。
中      華      民      國      九十一      年    四    月      二      日
                                    臺灣臺中地方法院刑事第六庭
                                        法  官  唐  敏  寶
右正本證明與原本無異。
如不服本判決，應於送達後十日內向本院提出上訴狀（須附繕本），上訴於臺灣高等
法院臺中分院。
                                        書記官
中      華      民      國      九十一      年    四    月      二      日
